【裁判字號】    90,易,759
【裁判日期】    900731
【裁判案由】    詐欺
【裁判全文】
臺灣臺北地方法院刑事判決                            九十年度易字第七五九號
    公  訴  人  臺灣臺北地方法院檢察署檢察官
    被      告  乙○○
右列被告因詐欺案件，經檢察官提起公訴（九十年度調偵字第一五七號），本院判決
如左：
    主    文
乙○○共同連續意圖為自己不法之所有，以詐術使人將本人之物交付，處有期徒刑
月，如易科罰金，以佰元折算壹日。
    事    實
一、乙○○明知於民國八十九年三月間，其所持有之中國國際商業銀行股份有限公司
    （下稱甲○○○）信用卡（卡號：0000000000000000號）之簽
    帳金額業已逾越信用額度新臺幣（下同）五萬元，且其就所生消費款項，未能於
    約定期限給付最低繳款金額，已無資力支付任何消費款，竟於同年六月上旬，依
    臺灣新聞報所刊登之「停卡可用３０萬元三張以上東山再起請洽0000000000陳先
    生」之廣告，聯絡姓名年籍不詳之陳姓成年男子，經洽談後，乙○○與該名陳姓
    男子及姓名年籍不詳之張姓成年男子、吳姓成年女子共同意圖為自己不法所有，
    基於概括之詐欺犯意聯絡，約定由陳姓男子負擔乙○○之機票、護照及簽證費用
    ，由乙○○於飛行中在航空器上之空中特約商店持卡選購指定之物品，至香港交
    予吳姓女子，於同年七月間乙○○即可取得借款三十萬元。乙○○即自同年六月
    十五日起至同年七月三日止，連續於如附表所示之時間，在中華航空股份有限公
    司及全日空航空公司（All Nippon Airway） 國際線航班航空器上，利用飛行中
    航空器上之空中特約商店服務人員無法與發卡銀行連線以查證信用卡使用狀況之
    漏洞，連續持上開信用卡刷卡簽帳如附表所示之金額，使空中特約商店服務人員
    陷於錯誤，誤認其信用額度正常而交付化妝品、煙類、酒類等物品予乙○○，先
    後共詐得價值十七萬三千零八十八元之物品，乙○○均依約交予吳姓女子。嗣經
    甲○○○催繳信用卡消費款項無著，始查知上情。
二、案經甲○○○告發（公訴人誤載為告訴）由臺灣臺北地方法院檢察署檢察官偵查
    起訴。
    理  由
一、按特約商店與財團法人聯合信用卡處理中心訂有「特約商店約定書」（見本院卷
    第八十八至九十二頁），特約商店負有接受信用卡持卡人得以簽帳方式支付購物
    及享受服務之款項之契約義務。今持卡人利用飛機上無法連線之情況（施用詐術
    ），超額使用信用卡，使特約商店服務人員誤信持卡人之信用足以支付價款，而
    交付財物，縱使特約商店事後可透過聯合信用卡處理中心向發卡銀行請求支付簽
    帳款項，惟此係基於信用卡法律關係（持卡人、發卡銀行、收單銀行與聯合信用
    卡處理中心之四方當事人）之特殊性質使然，倘特約商店服務人員知悉被告超過
    信用額度使用信用卡，絕無可能接受刷卡簽帳並交付所購物品，是以因持卡人施
    用詐術而陷於錯誤者顯為特約商店服務人員，受有財物損害者為特約商店，準此
    ，特約商店即屬持卡人詐欺取財犯行之直接被害人，而發卡銀行即甲○○○固應
    支付簽帳款項予特約商店，然其屬間接被害人，不得提出詐欺告訴，其所謂告訴
    僅為告發之性質。又本件其中一位被害人為中華航空股份有限公司之空中特約商
    店，其營業處所位於臺北市○○○路○段一三一號二樓，本院就本案自有管轄權
    （刑法第四條、刑事訴訟法第五條第一、二項、第六條規定參照），合先敘明。
二、訊據被告乙○○對於右揭時地無力繳納信用卡最低繳款金額、刷卡簽帳如附表編
    號第１、２、４至１５號之款項等情坦承不諱，惟矢口否認有何詐欺犯行，辯稱
    ：伊於八十九年三月失業後，看到報紙上「停卡可用三十萬」之廣告，依廣告中
    電話聯絡陳先生，嗣依陳先生指示於同年六月十四日第一次至香港後，由張先生
    至機場接往香港華豐旅社，吳小姐請伊為他們在飛機上刷卡購買特定品牌的化妝
    品、酒類、煙類等物品，於同年六月十五日搭乘華航班機購買吳小姐所交待之物
    品時，座艙長表示將照會銀行，之後即稱沒有問題可以購買，故伊認為他們已經
    幫忙支付消費款項，此後均依吳小姐指示刷卡購物，伊並無詐欺之意圖，且伊搭
    乘飛機二十餘次，機票高達二十餘萬元，豈有詐欺取得價值十七餘萬元物品之理
    云云。惟查：
（一）於八十九年三月間，被告所持有之甲○○○信用卡（卡號：00000000
      00000000號）之簽帳金額業已逾越信用額度五萬元，且其就所生消費
      款項，未能於約定期限給付最低繳款金額，已無資力支付任何消費款，業據告
      發人甲○○○陳述明確，且有信用卡申請書、超額授權查詢及登錄表（見八十
      九年偵字第一七九五一號偵查卷《下稱偵查卷第一冊》第四頁、五頁、九十年
      調偵字第一五七號偵查卷《下稱偵查卷第二冊》第八頁）、問題交易扣款調單
      交易流程表、信用卡對帳單繳款通知、非商務卡之電催資料（見偵查卷第二冊
      第十四、十六頁）在卷可稽，復為被告所不爭執，自應認為真實。
（二）被告連續於如附表所示之時間、地點，持上開信用卡刷卡購物等情，此有消費
      明細表、信用卡持卡人消費歷史查詢單、信用卡持卡人當期消費查詢單、機上
      消費明細、全日空航空公司之簽帳單一紙、信用卡對帳單／繳款通知（見偵查
      卷第一冊第六至十二、二十三至三十頁；偵查卷第二冊第十二至十三、十五至
      十六、二十一至二十六頁；本院卷第三十一至三十二頁）、被告之護照、香港
      簽證及中華航空公司九十年六月十三日函暨簽帳單十三紙（見本院卷第九十六
      頁至第三十四至六十四、九十六至一一○頁）在卷可按。至被告雖否認附表編
      號第３號所示之簽帳款帳（見本院卷第一○○頁之簽帳單，第一三五頁之審判
      筆錄），然查當日在中華航空公司臺北飛往香港班次ＣＩ--六一五號班機上，
      有三筆以被告之上開信用卡簽帳消費之紀錄（即附表編號第３至５號，見本院
      卷第一○○至一○二頁之簽帳單），經核對該三紙簽帳單上「乙○○」之署押
      與被告於九十年四月十八日當庭簽名（見本院卷第六十五頁）之筆跡，其筆勢
      、按捺方法、運筆方式均屬相同，且被告自承其於同年七月六日始將信用卡交
      予他人（見本院卷第二十五至二十六頁之訊問筆錄），故附表編號第３號所示
      之簽帳款帳應係被告所為，被告所辯，恐係日久記憶不清所致，不足採信。
（三）至被告辯稱：伊係於依報紙廣告而與陳先生聯絡，當時以為他們已經幫忙支付
      消費款項，且機票費用高達二十餘萬元，豈有詐欺取得價值十七餘萬元物品之
      理，足見伊並無詐欺之意圖云云。惟查，被告明知自己之信用卡授信額度僅有
      五萬元，已無力繳交信用卡消費帳款之最低繳款金額，竟利用在航行中空中特
      約商店無法查詢信用卡使用狀況之情形下，大量刷卡購買化妝品、煙、酒等物
      品，其意圖為自己不法所有，以超額刷卡方式之詐術使空中特約商店陷於錯誤
      而交付商品之犯意，昭然若揭。且據被告所述，其機票費用係由陳姓男子負擔
      （見本院卷第二十三頁之訊問筆錄），此本屬犯罪計劃之內容，與被告前開詐
      欺取犯行是否成立無涉。
（四）綜上所述，被告所辯，委無足取。故事證明確，被告犯行堪以認定。
三、核被告所為，係犯刑法第三百三十九條第一項之詐欺取財罪。公訴人雖認被告應
    係犯同條第二項之詐欺得利罪，惟按被告利用飛機上無法連線之情況，超額使用
    信用卡，使特約商店誤信被告之信用足以支付價款，而交付財物，被告因本件超
    額刷卡所詐得者係現實財物，並非財產上不法之利益，且被告主觀上係以原不得
    使用之信用卡簽帳購買物品，犯罪目的在於取得財物，是被告所為應成立刑法第
    三百三十九條第一項之詐欺取財罪，公訴人所認容有未洽，然就其行為之侵害性
    及目的以觀，其基本社會事實仍屬相同，爰依法變更起訴法條，併予敘明。被告
    多次犯行，時間緊接，方法相同，觸犯構成要件相同之罪名，顯係基於概括犯意
    為之，依連續犯規定論以一罪，並依法加重其刑。被告與陳姓男子、張姓男子、
    吳姓女子四人間具有犯意聯絡及行為分擔，為共同正犯。爰審酌被告之犯罪牟利
    動機、目的、不當使用信用卡之手段、犯罪詐得財物價值超過十七萬元及犯後猶
    飾詞否認態度等一切情狀，量處如主文所示之刑，並諭知易科罰金之折算標準。
    又查被告行為後，刑法第四十一條己於九十年一月四日修正，同年月十日經總統
    公布施行之，修正後之刑法第四十一條規定：「犯最重本刑為五年以下有期徒刑
    以下之刑之罪，而受六個月以下有期徒刑或拘役之宣告，因身體、教育、職業、
    家庭之關係或其他正當事由，執行顯有困難者，得以一元以上三元以下折算一日
    ，易科罰金。但確因不執行所宣告之刑，難收矯正之效，或難以維持法秩序者，
    不在此限。」「併合處罰之數罪，均有前項情形，其應執行之刑逾六月者，亦同
    。」；該規定與修正前刑法第四十一條規定：「犯最重本刑為三年以下有期徒刑
    以下之刑之罪，而受六個月以下有期徒刑或拘役之宣告，因身體、教育、職業、
    家庭之關係，執行顯有困難者，得以一元以上三元以下折算一日，易科罰金。」
    比較，修正後之規定將可諭知易罰金之罪由犯最重本刑為三年以下有期徒刑以下
    之刑之罪擴大至犯最重本刑為五年以下有期徒刑以下之刑之罪。就詐欺取財罪部
    分，以修正後之規定較有利於被告，是依刑法第二條第一項前段之規定，應適用
    裁判時之法律即修正後之刑法第四十一條規定對被告所犯之罪諭知易科罰金之折
    算標準。
據上論斷，應依刑事訴訟法第二百九十九條第一項前段、第三百條，刑法第二條第一
項前段、第二十八條、第五十六條、第三百三十九條第一項、第四十一條第一項，罰
金罰鍰提高標準條例第一條前段、第二條，判決如主文。
本案經檢察官陳佳秀到庭執行職務
中      華      民      國    九十      年      七      月    三十一    日
                                     臺灣臺北地方法院刑事第一庭
                                         法  官
右正本證明與原本無異
如不服本判決應於送達後十日內向本院提出上訴狀
告訴人或被害人如不服本判決，應具備理由，請求檢察官於上訴期間內上訴。
                                         書記官
中      華      民      國      九十      年      七      月    十九    日
附錄本案論罪科刑法條全文
刑法第三百三十九條
意圖為自己或第三人不法之所有，以詐術使人將本人或第三人之物交付者，處五年以
下有期徒刑、拘役或科或併科一千元以下罰金。
以前項方法得財產上不法之利益或使第三人得之者，亦同。
前二項之未遂犯罰之。


司法院資訊處製作；財團法人民間司法改革基金會備份。
